臺灣高等法院臺中分院刑事判決　　　　　　　　九十三年度重上更(二)字第五四號
　　上　訴　人　臺灣台中地方法院檢察署檢察官
　　上　訴　人　乙○○
　　即　被　告
　　選任辯護人　甘龍強
　　上　訴　人　甲○○
　　即　被　告
　　選任辯護人　徐文宗
右上訴人等因被告等業務過失致死案件，不服臺灣台中地方法院八十三年度訴字第一
七六九號中華民國八十四年十月五日第一審判決（起訴案號：臺灣台中地方法院檢察
署八十三年度偵字第七四三０號），提起上訴，經判決後，由最高法院第二次發回更
審，本院判決如左：
      主  文
原判決關於甲○○及乙○○部分，均撤銷。
乙○○、甲○○從事業務之人，因業務上之過失致人於死，各處有期徒刑壹年拾月。
均緩刑參年。
      事  實
一、緣岡崎勝廣（業經本院判決有期徒刑二年、緩刑三年確定在案）為日商三菱商事
    股份有限公司（下稱三菱公司）水利發電設備設計師，負責台灣電力股份有限公
    司（下稱台電公司）新天輪水利發電廠（下稱新天輪電廠）之發電機及其附屬設
    備設計業務；黑岩重美（業經本院判決有期徒刑二年、緩刑三年確定在案）為三
    菱公司派駐新天輪電廠之測試工程師，負責新天輪電廠發電機及其附屬設備竣工
    時之測試業務；木原章雅（已死亡）為日本國弘電社職員，奉派擔任三菱公司承
    包之新天輪電廠之技術顧問，負責電機品裝置及配線工事技術指導業務；乙○○
    為保昌工程有限公司（下稱保昌公司）之職員，奉派擔任三菱公司轉發包予健勤
    工程有限公司（下稱健勤公司）再承攬之新天輪電廠發電線裝配業務；甲○○為
    台電公司派任支援台電公司新天輪電廠施工隊人員，係新天輪水發電工程竣工試
    運轉小組（下稱試運轉小組）變電組負責人之一，負責一六一ＫＶ電纜廠外開關
    場之ＣＢ一七五○（circuit breaker 1750），中文稱「斷路器」或日文稱「遮
    斷器」操作業務，皆為從事業務之人。緣台電公司於民國（下同）七十六年六月
    奉行政院核定，實施新天輪電廠興建計劃，並將其中第III－Ａ標之發電機設備及
    其相關設備，由三菱公司承攬，第III－Ｂ標之１３４ＭＶＡ主變壓器及附屬設備
    工程，由大同股份有限公司承攬，第III－Ｃ標之開關場１６１ＶＧＣＳ斷路器開
    關及附屬設備工程，由中興電工機械股份有限公司（下稱中興公司）承攬，第III
    －Ｄ標之１６１ＫＶＰＥ電力電纜及輔件，由公益貿易股份有限公司承攬，第II
    －Ａ標之水輪機及附屬設備工程部份，由威偉股份有限公司承攬。於七十七年正
    式動工興建，於八十二年四月十六日組成試運轉小組，開始電廠運試運轉，原預
    定於八十二年十二月完工，完成商業運轉發電。
二、岡崎勝廣負責三菱公司所承包新天輪電廠發電機及其相關附屬設備之設計工作及
    工程管理，由其直接與台電公司接洽，共由其將設計圖寄交台電公司，其中岡崎
    勝廣於負責設計保護激磁變壓器（ＥＸＴＲ）之附有電力熔絲（ power fuse 簡
    稱ＰＦ）之負載隔離開關（load break switch 簡稱ＤＳ１５２）時，二者合稱
    ＬＢＳ（即ＬＢＳ由ＰＦ及ＤＳ１５２二者組成），本應注意：該ＬＢＳ乃最接
    近激磁變壓器之保護設備，故於激磁變壓器側之４４○Ｖ電纜，如果有短路發生
    時，不論係任何一相或三相同時發生短路情形，在設計上，ＬＢＳ之動作，應能
    確實完全清除來自４４○Ｖ短路故障電流。以免該故障電流所產生之電弧（arc
    ）或故障電流延展至他側電路，導致再生第二次短路，而擴大災害。故依三菱公
    司向台電公司，承包新天輪電廠發電機及其附屬設備之  Turnkey 契約，所約定
    技術規範ＴＳ－４，３，３，（９），（Ｄ），Ｂ款規定中，業主要求三菱公司
    應設計：一種跳脫裝置，俾於任一相電力熔絲元件熔解時，可截斷並清除三相故
    障電流，而非只是單純打開接點。該項設計依國際電氣技術協會（簡稱ＩＥＣ）
    一九九○年版，國際標準ＩＥＣ－４２０，高壓交流開關－熔絲組合標準，所公
    布：負載隔離開關ＤＳ１５２與熔絲ＰＦ組合，須設計成具備所指定的恢復電壓
    下，足以啟斷任何高達額定短路啟斷電流之線路能力；以及具有在額定電壓下，
    足以閉合流有額定短路啟斷電流之線路能力。又同標準３、３、１０轉換電流（
    撞針動作）規定：熔絲ＰＦ與開關ＤＳ１５２，互換斷路任務時的三相對稱電流
    值，稱為「轉換電流」。在低於此轉換電流值時，電流之第一相被熔絲ＰＦ啟斷
    後，餘二相將被開關ＤＳ１５２啟斷。於高於此值時，則三相電流只能被熔絲Ｐ
    Ｆ所啟斷。易言之，負載隔離開關ＤＳ１５２負責清除較低故障電流，而電力熔
    絲ＰＦ，則負責清除較高的故障電流，此高低故障電流的分際，即稱為轉換電流
    。又同標準８、２、４就轉換電流規定：熔絲ＰＦ與開關ＤＳ１５２組合之轉換
    電流大小，視熔絲ＰＦ的瞬間電流特性和熔絲觸發開關ＤＳ１５２的啟開時間而
    定。當三相故障發生後，接近轉換點時，最快熔斷之熔絲ＰＦ清除了第一相電流
    。同時其撞針啟動，以跳脫負載隔離開關ＤＳ１５２。其後流經其他剩餘二相減
    至８７％之電流，應被開關ＤＳ１５２或其他二相熔絲ＰＦ所啟斷。而清除故障
    電流。轉換點即為開關ＤＳ１５２開啟，和熔絲ＰＦ元件同時熔斷之時間。又同
    標準８、２、６由於變壓器二次側發生直接短路，導致一次側故障情況時：由於
    變壓器二次側發生直接短路，導致一次側故障情況產生嚴重暫態恢復電壓值（Ｔ
    ＲＶ），因此值無法由開關ＤＳ１５２組合來處理。因此熔絲ＰＦ須選用能單獨
    處理如此之故障電流者。而無需將任何啟斷之任務轉給開關ＤＳ１５２。蓋啟斷
    如此之直接短路故障，與嚴重之暫態恢復電壓值ＴＲＶ有關，而此值不可能由開
    關ＤＳ１５２組合所啟斷，因此，這類故障只能由熔絲ＰＦ清除。故在設計ＬＢ
    Ｓ時，理應注意，為確保ＬＢＳ具有可靠之清除故障電流動作，位於變壓器高壓
    之ＬＢＳ，其轉換電流，必須低於在變壓器低壓側所發生之三相短路故障電流，
    呈現在高壓側之電流。否則便無法有效清除該類三相短路故障電流。詎岡崎勝廣
    在執行設計上開ＬＢＳ之熔絲ＰＦ與負載隔離開關ＤＳ１５２之組合時，竟未注
    意上開ＩＥＣ所定功能之設計標準。在可得而知，新天輪電廠激磁變壓器ＬＢＳ
    低壓側４４０Ｖ之故障電流為２２、４ＫＶ，高壓側１３、８ＫＶ故障電流為７
    １４Ａ（安培），故在設計上，該ＬＢＳ之熔絲ＰＦ與負載隔離開關ＤＳ１５２
    組合之轉換電流，在選定ＰＦ及ＤＳ１５２之組合時，應注意所選用設備之組合
    ，其轉換電流應低於７１４Ａ，否則於４４０Ｖ低壓側有三相短路故障電流發生
    時，該ＬＢＳ之ＰＦ與ＤＳ１５２組合，必無法達成清除該三相故障電流之任務
    。蓋此時所發生之７１４Ａ故障電流，如果所設計之ＬＢＳ組合轉換電流，設定
    在７１４Ａ以下，則該項故障電流之清除任務，自然會交由熔絲ＰＦ以三相皆熔
    斷方式，而達成清除故障電流之任務。反之如附有ＰＦ與ＤＳ１５２之ＬＢＳ組
    合，其轉換電流設定在７１４Ａ以上時，則於發生７１４Ａ故障電流時，ＬＢＳ
    組合之清除任務，便改交由負載隔離開關ＤＳ１５２，以跳脫「可動電弧接觸子
    」與「固定電弧接觸子」連結之方式，逕啟斷故障電流。惟因此時，負載隔離開
    關ＤＳ１５２，在隔離故障電流時，有其隔離故障電流之功率因數限制。當７１
    ４Ａ故障電流，非屬所選定之ＤＳ１５２隔離故障電流能力範圍內時，此時單憑
    該ＤＳ１５２本身，即無法完全清除故障電流。此時，不但該ＬＢＳ之組合設計
    ，不符契約要求，更因可動電弧接觸子，僅須有一相電路發生短路時，撞針即會
    啟動，此時ＤＳ１５２便會逕行跳脫啟斷，惟因ＤＳ１５２內，此時仍有二相電
    路存在有故障電流，必會在可動電弧接觸子與固定電弧接觸子間，產生大電弧。
    該項大電弧，不但會燒毀附近原所意圖保護之電器設備，並足可引起另一次更嚴
    重之二次電路短路，擴大原來短路範圍，反遍及各處電路，形成更大災害。而上
    開注意義務，於雙方正式簽約後，岡崎勝廣已看過合約內容，而有所知悉，且依
    岡崎勝廣身為電器專業人員，應無不能知悉上開ＩＥＣ所公布ＰＦ與ＤＳ１５２
    組合配當之國際標準，詎岡崎勝廣於代表三菱公司執行設計新天輪電廠ＬＢＳ裝
    置，組合ＰＦ與ＤＳ１５２配當時，竟疏未注意及此，在可得預知可能發生三相
    短路及僅在ＬＢＳ低壓側之４４０Ｖ電路，發生三相短路時之故障電流，在１６
    １ＫＶ側來看，故障電流僅有６１、２Ａ，根本無法由負責保護１６１ＫＶ電路
    之ＣＢ１７５０（circuit  breaker）來保護，除非在ＬＢＳ高壓側之１３、８
    ＫＶ電路，再發生另一次更嚴重之短路，否則ＣＢ１７５０實無法逕啟斷該４４
    ０ＶＡ側故障電流之情事。竟不設法使用另一種保護措施，卻仍然採用：「當激
    磁變壓器之４４０Ｖ側發生三相短路時，不由原設計來供保護激磁變壓器之用之
    ＬＢＳ負責清除故障電流，而以迨ＬＢＳ發生第二次短路時，始交由保護１３、
    ８ＫＶ電纜之場外開關場斷路器ＣＢ１７５０來保護電廠，不顧新天輪電廠，在
    經歷過如此二度短路，內部電路及電器設備，將會為短路所生高溫燒毀」之危險
    設計理念。故而岡崎勝廣在設計ＬＢＳ裝置，選用ＤＳ１５２規格，用以配當台
    電公司所指定６５Ｅ規格之ＰＦ時，便任意採用瑞士ＡＢＢ公司所產製，其轉換
    電流高達１０００Ａ，ＮＡＬＦ型號之負載隔離開關ＤＳ１５２，搭配美國西屋
    公司所產製ＣＥＬ型之６５Ｅ規格熔絲ＰＦ，組合成新天輪電廠之ＬＢＳ裝置，
    並認該組合配當方式，業己符合契約保護新天輪電廠之要求，及ＩＥＣ所公布之
    國際標準。嗣三菱公司電氣施工部門，果依岡崎勝廣之設計，裝置上開危險配當
    組合之ＬＢＳ。嗣八十二年十月二十八日下午測試時，發生三相短路，因岡崎勝
    廣之ＬＢＳ不能發揮阻絕功能，引起電器爆炸，引燃電線，肇致本件事故。
三、乙○○為保昌公司指派於八十二年六月間某日，前往新天輪電廠，負責安裝位於
    激磁變壓器低壓側ＥＸＴＲI，與激磁系統突波接收器箱ＳＡＢ盤間，４４０Ｖ
    之Ｒ相、Ｓ相、Ｔ相等三相，每相各有二條之５００mm單芯電纜時，應注意按Ｔ
    －Ｔ、Ｓ－Ｓ、Ｒ－Ｒ之相別，連接配置，不可錯亂相別，否則必引發短路。並
    為免裝設時發生相別錯置情事，於按設電纜作業時，應按確認連接處，設置
    電纜盤，在電纜線之端部，置放暫設電纜線號碼牌，或識別符號，在切斷電
    纜線前，於電纜之另一端。置放暫設電纜號碼牌或識別符號，考慮末端長度之
    後，予以切除。將電纜線放在預定路線，以繫纜夾固定。以電纜接連於機器
    之前，以ＴＥＳＴＥＲ或ＢＥＬＴ檢查該電纜線是否在正確之機器側端子位置。
    將電纜線接連於機器，並將暫設號碼牌取下，換上正式電纜線碼號，等八個步
    驟為之。又於裝設同相二條電纜時，已注意應同時纏以同色之膠帶，俾免同相電
    路之二條電纜，接於不同相別之電路，引起電路短路之危險情事，而依乙○○之
    作業過程，當時亦無不能依此安裝電纜之情事，竟疏未注意及此，未依上開電纜
    安裝作業步驟裝配，裝配後又疏未使用儀器檢查，致於裝置上開三相之六條電纜
    時，除Ｒ－Ｒ、Ｓ－Ｓ二條電纜裝配無誤外，竟將其餘四條電纜之連接相別，錯
    配成Ｔ－Ｓ、Ｔ－Ｒ、Ｓ－Ｔ、Ｒ－Ｔ。嗣於八十二年十月二十八日下午測試時
    ，因乙○○配錯上開電纜而發生三相短路，引起電器爆炸，引燃電線，肇致本件
    事故。
四、黑岩重美為三菱公司派駐新天輪電廠之測試工程師，負責新天輪電廠發電機及其
    附屬設備竣工時之測試業務，理應知１６１ＫＶ電路開關場斷路器ＣＢ１７５０
    之後衛保護系統５０ＢＦ，依台電公司與三菱公司之契約技術規範ＴＳ｜、３、
    ４、１（４）（Ｅ）、（Ｃ）及（Ｆ）各款之規定：５０ＢＦ應不論在何種情況
    ，一旦ＣＢ１７５０不能發生啟斷１６１ＫＶ電路作業時，５０ＢＦ即必須在一
    秒內立即動作，以啟斷其他相關電路之斷路器，不得有任何例外。而該１６１Ｋ
    Ｖ斷路器ＣＢ１７５０之後衛保護系統５０ＢＦ，係由三菱公司所設計製造，依
    黑岩重美身為三菱公司測試工程師，理應知５０ＢＦ為ＣＢ１７５０唯一後衛保
    護系統，並應知５０ＢＦ之設計，在主控回路上串聯有ＣＢ１５０（發電機斷路
    器）及ＣＢ１Ｓ（廠內４６０Ｖ斷路器）二接點，此二接點必有一處於閉合（Ｏ
    Ｎ）狀態中，否則５０ＢＦ即無法於ＣＢ１７５０未發生斷路作用時，依８７Ｍ
    Ｔ（主變壓器差動電驛）、５０（主變壓器及發電機後衛保護用過電流電驛）、
    ２１（發電機及變壓器短路後衛保護用距離電驛）等後衛保護過電流電驛之訊號
    ，發生啟斷ＣＢ１７５０後續電流電路之作用，以發揮後衛保護ＣＢ１７５０及
    相關電器設備之功能。再依三菱公司負責設計ＬＢＳ者，岡崎勝廣之設計理念係
    採用：如激磁變壓器之附有電力熔絲ＰＦ之負載隔離開關ＤＳ１５２之組合配當
    ，皆不能發生啟斷故障電流情事時，係由ＣＢ１７５０來作為唯一後衛保護設施
    之危險設計理念下，黑岩重美理應知ＣＢ１７５０對新天輪電廠測試時之重要性
    ，更應注意及如果ＣＢ１７５０無法發揮作用時，處於ＣＢ１７５０後衛保護系
    統之５０ＢＦ必須有作用，不可使處於無法作動之情況，否則在ＣＢ１７５０亦
    未發生斷路作用時，所有經由１６１ＫＶ電纜，進入新天輪電廠之電流，於有短
    路之故障電流存在時，將處於無何後衛保護設備可立即清除之狀態，如此必然發
    生引發該電廠電纜及電器設備受短路損毀情事。又５０ＢＦ縱然因實施對相測試
    （phase  sequence test）之必要須將ＣＢ１５０及ＣＢ１Ｓ二接點設定在ＯＦ
    Ｆ狀態，仍可以將上開未接通處，臨時以控制回路短接方式，而使５０ＢＦ仍正
    常運作。再於本件新天輪電廠測試時，黑岩重美亦在場，並業己發現ＣＢ１５０
    及ＣＢ１Ｓ二接點係在ＯＦＦ狀態，彼時５０ＢＦ業己無法提供後衛保護ＣＢ１
    ７５０之作用，是渠亦無不能注意，苟此時ＣＢ１７５０亦未發生斷路作用，則
    整個新天輪電廠內部，即處於無何斷路器保護之極危險狀態。詎黑岩重美竟未及
    時採取必要之臨時接通５０ＢＦ控制回路之措施，俾５０ＢＦ處於有效作動之狀
    態，而擅自在如此極危險狀態下，進行新天輪電廠激磁變壓器之對相測試。嗣八
    十二年十月二十八日下午測試時，因上開電纜而發生三相短路，且ＣＢ１７５０
    、５０ＢＦ均未發揮功能，致引起電器爆炸，引燃電線，肇致本件事故。
五、甲○○奉派於進行上開試運轉時，擔任操作位於場外開關場之一六一ＫＶ電纜斷
    路器ＣＢ１７５０工作，其於負責控制斷路器ＣＢ１７５０之現場開關箱４３Ｒ
    ／Ｌ切換開關時「即現場（ＬＯＣＡＬ）與遙控（ＲＥＭＯＴＥ）切換開關」，
    應注意應依試運轉小組之指示，確實將該第４３Ｒ／Ｌ切換開關，或切換至現場
    Ｌ位置，由現場操作人員以手動方式啟斷ＣＢ１７５０；或切換至Ｒ位置，由新
    天輪電廠之主控制室，以電腦配合８７ＭＴ、５０、２１等保護電驛作動訊號之
    遙控方式，自動啟斷ＣＢ１７５０斷路器。而依甲○○當時之專業技能、操作經
    驗，及操作現場之作業情況，亦無不能注意操控上開４３Ｒ／Ｌ切換關開之情事
    。新天輪電廠於八十二年十月二十八日下午試運轉時，曾由王志玄嘗試以遙控發
    現無法投入，乃由試運轉小組成員電氣課陳碧中課長指示將現場開關「４３Ｒ＼
    Ｌ」置於Ｌ位置，在現場投入，替代「４３Ｒ＼Ｌ」在Ｒ位置的第一功能，並在
    投入後迅速將之改置於Ｒ位置，在正常操作ＣＢ１７５０前曾指示施行自動跳脫
    試驗三次均正常，同日下午三時四十七分，陳碧中通知現場之甲○○將之投入並
    迅速將「４３Ｒ＼Ｌ」切換至遙控之Ｒ位置時，詎甲○○竟疏未注意確實將該４
    ３Ｒ／Ｌ開關切換至遙控Ｒ位置，且向陳碧中報稱己切換至遙控Ｒ位置，而任１
    ６１ＫＶ斷路器ＣＢ１７５０，處於須由現場以人工手動操作，才能啟斷ＣＢ１
    ７５０斷路器之危險狀況。嗣八十二年十月二十八日下午測試時，因乙○○配錯
    上開電纜而發生三相短路，且ＣＢ１７５０、５０ＢＦ均未發揮功能，致引起電
    器爆炸，引燃電線，肇致本件事故。
六、嗣於八十二年十月二十八日下午，新天輪電廠試運轉小組，會同三菱公司之測試
    負責工程師黑岩重美等人，進行三菱公司所承包發電機及其附屬設備之電氣對相
    測試：即發電機未運轉，而由開關場經交連ＰＥ電纜輸入１６１ＫＶ電壓，至主
    變壓器高壓側，經變壓降低至１３、８ＫＶ電壓，由匯流排分送經負載隔離開關
    ＤＳ１５３至１０００ＫＶＡ廠內變壓器，次再由匯流排送經負載隔離開關ＤＳ
    １５２至１１００ＫＶＡ激磁變壓器之測試。同日下午三時，試運轉小組陳碧中
    ，在新天輪電廠地下一樓主控制室，曾於三時三分三十一秒、三時四分四十四秒
    、三時十分五十五秒，以電話通知廠外開關場之甲○○，連續對ＣＢ１７５０作
    三次跳脫測試，三次皆成功以遙控方式，自動跳脫ＣＢ１７５０。事後甲○○皆
    能將ＣＢ１７５０之４３Ｒ／Ｌ切換開關，依指示設置在Ｒ遙控位置。繼於三時
    二十九分十秒、三時三十一分三十七秒，陳碧中再通知甲○○，先後將ＣＢ１７
    ５１、ＣＢ１７５３投入。之後，三時四十七分，陳碧中再通知甲○○將１７５
    ０投入，並要求甲○○於投入ＣＢ１７５０後，立即將４３Ｒ／Ｌ切換至遙控Ｒ
    位置。準備供黑岩重美進一步作三菱公司所承制之廠內變壓器，及激磁變壓器之
    逆向受電檢相測試。惟甲○○卻未依試運轉小組陳碧中指示，將ＣＢ１７５０之
    ４３Ｒ／Ｌ切換開關，確實切換至遙控Ｒ之位置，即遽向陳碧中回報：４３Ｒ／
    Ｌ己切換至遙控Ｒ位置。另黑岩重美明知測試時，作為ＣＢ１７５０後衛保護之
    ５０ＢＦ，因其中ＣＢ１５０及ＣＢ１Ｓ二回路接點，係在ＯＦＦ狀態，故當時
    ５０ＢＦ係處於無法保護ＣＢ１７５０之狀態。更可得而知，依岡崎勝廣之設計
    ，ＣＢ１７５０乃唯一能保護，來自激磁變壓器三相故障電流之設施，如果ＣＢ
    １７５０斷路器發生故障時，５０ＢＦ不能發生作用，將使電廠處於極危險之狀
    態，詎黑岩重美竟於測試前，雖有向台電職員試運轉小組成員之一王志玄提出：
    ５０ＢＦ彼時無何保護作用之警告，但其竟未立即對５０ＢＦ採行諸如予接通臨
    時控制回路接點方式，俾５０ＢＦ在進行激磁變壓器之對向測試時，能發揮作為
    ＣＢ１７５０後衛保護裝備之作用，便遽於同日下午三時五十八分許，由黑岩重
    美指示楊熾勇投入ＤＳ１５３，做廠內變壓器對向檢測。完成後，繼於四時三分
    黑岩重美再指示楊熾勇投入ＤＳ１５２，準備做激磁變壓器之對相檢測。詎於甫
    投入ＤＳ１５２後，即因乙○○誤裝激磁變壓器低壓側，上述４４０Ｖ三相中四
    條電路，而立即發生短路，並產生２２、４ＫＡ之故障電流，又因岡崎勝廣設計
    ＬＢＳ時，所採用之ＤＳ１５２與ＰＦ在轉換電流之估算錯誤，致原應由電力熔
    絲ＰＦ以熔斷方式，清除上開故障電流，反而先由負載隔離開關ＤＳ１５２，於
    Ｒ相熔絲熔斷後，未迨Ｔ相及Ｓ相之熔絲皆完全熔斷，遽行跳脫可動電弧接觸子
    ，致ＤＳ１５２內因仍有Ｔ相及Ｓ相故障電流未清除，而在固定電弧子與可動電
    弧接觸子間，產成電弧，故障電流由之延展至１３、８ＫＶ高壓側，引發１３、
    ８ＫＶ高壓側，再發生第二次更嚴重之電路短路，再經由主變壓室，延展至１６
    １ＫＶ電纜。此時８７ＭＴ、５０、２１等保護電驛，雖皆偵測到故障電流發生
    ，惟因ＣＢ１７５０之４３Ｒ／Ｌ切換開關，被甲○○設定在現場手動位置，致
    無法由主控制室之電腦以遙控方式，自動跳脫ＣＢ１７５０。又因主控制室，位
    在新天輪電廠地下一樓，而ＣＢ１７５０位在新天輪電廠外之開關場，故雖有甲
    ○○等人在場，惟因無法立即知悉上開測試中，臨時所發生之故障電流，在未能
    立即手動方式跳脫ＣＢ１７５０，切斷上開故障電流。而作為ＣＢ１７５０後衛
    保護之５０ＢＦ，又因上述回路接未接通，而無法提供保護ＣＢ１７５０情事下
    ，該故障電流因未被立即清除，該短路現象，隨即擴及１６１ＫＶ電纜進入主變
    壓室，再擴及廠外開關場。迨同日下午四時四分許，甲○○在見及１６１ＫＶ氣
    体隔離開關１７５３，Ｔ相電纜頭首先被炸毀，Ｒ相及Ｓ相電纜接頭表面不斷熔
    解，始知新天輪電廠在地下室內之測試業發生短路，甲○○立即取來１７５０鑰
    匙，於四時六分零九秒時，始以手動方式跳脫ＣＢ１７５０，而終止此故障電流
    。惟此時位於地下一樓主控制室附近之試運轉小組成員，在見及ＤＳ１５２甫投
    入，即由開關箱散熱孔內，不斷冒出火花及黑煙，知悉己因短路發生大故障電流
    ，在相關保護設備皆未能立即跳脫，清除故障電流下，眾人立即試圖往外逃生，
    惟因廠內燈光隨即熄滅，且在主變壓室及各處電器設備相繼發生爆炸，引燃電纜
    ，致濃煙四起，溫度昇高下，雖有數人及時逃出，惟在事後仍發現，計有丁世凱
    、王志玄、廖昌乾、李進勝、劉宏龍、褚金松、詹益清等七人因吸入大量濃煙窒
    息死亡，另有王柏譚、池耀宗、巫金城、林春池、邱明豐、俞煌冠、徐國書、許
    時棋、陳碧中、黃永源、蕭加輝、賴武志、羅桂林、楊熾勇、涂峰崎、邱秀山、
    王超皇、吳泉利、詹期武、管政喜、川人真佐行、長田初男、黑岩重美、博登（
    Boden）等二十四人，受有呼吸道吸入性灼傷等傷害（傷害部分均未據告訴）。
七、案經台中縣警察局和平分局報請臺灣台中地方法院檢察署檢察官相驗後自動檢舉
    偵辦。
      理  由
一、訊據上訴人即被告（下稱被告）乙○○坦承係保昌公司之員工，於前開時間有奉
    派至新天輪電廠負責安裝位於激磁變壓器低壓側ＥＸＴＲI，與激磁系統突波接
    收器箱ＳＡＢ盤間，４４０Ｖ之Ｒ相、Ｓ相、Ｔ相等三相，每相各有二條之５０
    ０mm單芯電纜時，應注意按Ｔ－Ｔ、Ｓ－Ｓ、Ｒ－Ｒ之相別，連接配置不可錯亂
    相別，否則必引發電路短路，為免裝設時發生相別錯置情事，於按設電纜作業時
    ，應按上開八步驟，並將暫設號碼牌取下，換上正式電纜線碼號，等電纜安裝作
    業步驟為之，及於裝設同相二條電纜時，應注意應同時纏以同色之膠帶，俾免同
    相電路之二條電纜，接於不同相別之電路，引起電路短路之危險情事，及於前開
    時間測試時，發生三相短路，引起電器爆炸，引燃電線，肇致本件事故，發生上
    開死傷之結果等事實不諱，惟矢口否認有業務上過失致人於死之犯行，辯稱：檢
    察官於八十二年十二月六日偵訊時，證人川人真佐行證稱：在五月份三菱公司有
    檢查過，但十月份台電有拆除迴路，這有紀錄可查，台電裝回後，三菱公司有再
    檢查過，沒發現問題等語；八十三年十月十一日又證稱：是健勤人裝的，伊有檢
    查過，沒有裝錯等語；八十三年十月十一日證稱：八十二年五月設置完成連接，
    當時接好時有通知伊檢查，伊以目視檢查。之後八十二年十月十七日至二十日間
    ，台電公司試驗拆除過路線，回復接線時，勤健人沒有在場，伊有在場以目視檢
    查過等語。依川人真佐行之證詞被告乙○○初裝電纜時，並無錯誤。十月十七日
    至二十日間，台電就該電纜線拆除再裝回，至十月二十八日測試時爆炸肇禍。謂
    被告乙○○接錯電纜肇禍，使人有合理之懷疑。證人即合格電匠傅乾民、林淦昆
    於廖星華被訴業務過失致死案一審證稱：廖星華指示配線，應是電匠界一般慣常
    之配線方法，被告在安裝時，伊公司之負責人廖星華及健勤公司之現場工程師賴
    允斌均在場，伊係依照廖星華之指示去安裝的，安裝後伊有向賴允斌報告，應係
    賴允斌要去檢查的。廖星華比伊專業，彼交代伊如何安裝，伊即如何安裝，應無
    過失可言云云。上訴人即被告（下稱被告）甲○○坦承係台電公司派任支援新天
    輪電廠施工隊人員，係上開水力發電工程試運轉小組變電組負責人之一，奉派於
    進行試運轉時，擔任操作位於場外開關場之一六一ＫＶ電纜斷路器ＣＢ１７５０
    工作，及於前開時間確有接奉試運轉小組成員電氣課陳碧中課長指示，應將ＣＢ
    １７５０之４３Ｒ／Ｌ切換開關，由現場Ｌ切換至遙控Ｒ位置時，及嗣其確有向
    陳碧中回報稱己切換至遙控Ｒ位置，迨至同日下午測試時，因乙○○配錯上開電
    纜而發生三相短路，且ＣＢ１７５０、５０ＢＦ均未發揮功能，致引起電器爆炸
    ，引燃電線，肇致本件事故，發生上開死傷之結果等事實不諱，惟矢口否認有業
    務上過失致人於死之犯行，辯稱：當天陳碧中課長指示伊應將ＣＢ１７５０之４
    ３Ｒ／Ｌ切換開關，由現場Ｌ切換至遙控Ｒ位置後，伊即至端子那邊去作短接，
    余興河負責至開關之位置切換開關，因余興河對伊稱已切換完成，故伊始向陳碧
    中回報稱己切換至遙控Ｒ位置。至余興河嗣否認有告知伊已切換完成，係推卸責
    任之詞，並不實在，伊並無過失云云。
二、查右開犯罪事實業據台灣電力股份有限公司函敘綦詳，並有該公司所提出之新天
    輪水力發電計劃第III－Ａ標合約書（英文版及中譯版），對新天輪電廠事故原因
    及責任鑑定之意見書、補充意見書，對三菱就新天輪事故所提意見書之補充意見
    書，對於岡崎勝廣及黑岩重美上訴理由之書面意見、八十四年度上訴字三三九七
    號過失致死案件台灣電力股份有限公司之鑑定意見，違約及過失情節說明書（八
    十五年十二月二日製作），對於鑑定人Mr.G.D. Rockfeller鑑定書之意見書，對
    於鑑定人Mr.Neil  Nichols,  P.  E.鑑定書之意見書，對於鑑定人Mr.John  R.
    Boyle 鑑定書之意見書等在卷足憑，且經證人蘇茂夏、蔡水源、黃江滄、陳碧中
    、俞煌冠、王柏譚、余興河、朱定國、吳振賢、鄧阿華、賴允斌、廖星華、廖民
    雄等人分別證述明確，而上開事故之發生情形及原因、責任分析，並經檢察官督
    同台電公司、日本三菱、中興電工、中區勞檢所、大同電機、威偉公司、藤倉公
    司、中國保險公司、大將作公司、台灣機電工程服務社、中興工程顧問社、受災
    工作同仁代表、健勤公司、行政院勞委會、火災鑑識小組等人員履勘現場甚詳，
    製有勘驗筆錄在卷可稽，且有事故調查小組於八十三年三月提出之事故調查報告
    書（英文本及中譯本），台灣省政府勞工處中區勞工檢查所提出之職業災害檢查
    報告書、台中縣警察局提出之爆炸案報告書及現場照片等在卷可按。又本件新天
    輪電廠之參與試運轉人員確因上開情事致被害人丁世凱、王志玄、廖昌乾、李進
    勝、劉宏龍、褚金松、詹益清等七人因吸入大量濃煙窒息死亡，亦經檢察官督同
    法醫師相驗屍體屬實，製有驗斷書，相驗屍体証明書，勘驗筆錄等在卷可稽。
三、經查被告乙○○係保昌公司之員工，因健勤公司於八十二年六月間與保昌公司簽
    約，調派保昌公司之員工前往上開新天輪電廠安裝機器，故始由保昌公司之負責
    人廖星華帶同被告乙○○及案外人廖民雄到上開新天輪電廠工作，被告乙○○係
    向廖星華領取工資，而由廖星華向健勤公司請款等情，已據證人廖星華於本院更
    審前調查時證述在卷（見本院上訴卷三第一六○頁、上訴卷九第三十三頁及本院
    上更卷第一零六頁至第一０七頁），足見被告乙○○乃本於契約義務執行工作，
    並非單純之依命令而為機械性之工作，自應盡善良管理人之義務，確實做好其工
    作甚明。況證人廖星華於本院更一審時到庭結證稱：「我雖有指派乙○○及廖民
    雄到新天輪電廠安裝上開機器，但我帶他們到電廠交給賴允斌後，我就離開了，
    我並未指示他們安裝之步驟，安裝步驟是同樣之工作，不需要我教，且施工時我
    並未在場」等語（見本院更一審卷一第一０七頁至第一０八頁）。證人廖民雄亦
    結證稱：「我是保昌公司之員工，公司之負責人廖星華有指派我及被告乙○○一
    起至新天輪電廠去作電路配線之工作，該工程係健勤公司承包後再向我們公司調
    工的，廖星華帶我們到工地將我們交給賴允斌後，他就回高雄了，他（指廖星華
    ）並未在現場指示我們怎麼配線，我們裝配後應由日本工程師木原章雅檢查」等
    語（見本院更一審卷一第一二七頁至第一二八頁）。證人賴允斌亦結證稱：「我
    是健勤公司派在現場之翻譯，保昌公司之員工乙○○在施工時，我有在場，保昌
    公司之負責人廖星華並未在場，我及廖星華均未指示乙○○如何施工，亦未要乙
    ○○可以不依照電纜安裝之步驟去安裝」等語（見本院更一審卷一第一三九頁至
    第一四０頁）。另廖星華及賴允斌等二人確未在上開現場指示被告乙○○如何配
    線安裝，因而經台灣台中地方法院判決無罪確定在案，亦有該院八十五年度訴字
    第六五四號刑事判決及該院八十九年十一月十四日中院洋刑洪85訴654字第94373
    號函等各一份附卷可按（見本院更審卷一第一二０頁至第一二四頁）。次查被告
    乙○○從事電工十多年，並知配裝電纜作業時，應按確認連接處，設置電纜
    盤，在電纜線之端部，置放暫設電纜線號碼牌，或識別符號，在切斷電纜線
    前，於電纜之另一端。置放暫設電纜號碼牌或識別符號，考慮末端長度之後，
    予以切除。將電纜線放在預定路線，以繫纜夾固定。以電纜接連於機器之前
    ，以ＴＥＳＴＥＲ或ＢＥＬＴ檢查該電纜線是否在正確之機器側端子位置。將
    電纜線接連於機器，並將暫設號碼牌取下，換上正式電纜線碼號，等八個步驟為
之，業據被告乙○○自白在卷，且依當時之情形並無不能注意之情事，詎被告乙
    ○○竟疏未按上開電纜安裝作業步驟為之，致配錯上開電纜，且於完成裝配後，
    僅以目視檢查，未採用適當之電子設備檢查，致配錯上開電纜而不自知，因而於
    上開時間測試時，發生三相短路，引起電器爆炸，引燃電線，肇致本件事故，其
    過失之責，委無可辭。又被告乙○○既疏未妥適接線在先，雖嗣被告木原章雅未
    予確實檢查，亦有過失，但被告乙○○之過失責任，並不能因而解免。另被告乙
    ○○之過失行為，與被害人丁世凱、王志玄、廖昌乾、李進勝、劉宏龍、褚金松
    、詹益清等七人之死亡間，具有相當因果關係。至被告乙○○於本院調查時所提
    之共同被告木原章雅所具之「上申書」（即上訴狀）雖稱「若如蕭氏在法庭中之
    證詞所言，廖氏為公司之負責人的話，則可理解作業是依廖氏所言進行」「是誰
    接的電纜，或如何接續錯誤之事，並非問題之重點，因為為了修正及找出錯誤，
    使其不致發生事故，背後有個試驗之工程在」「身為試驗負責人的黑岩氏，對其
    所犯錯誤責無旁貸」各等語，但查保昌公司之負責人廖星華並未在上開現場指示
    被告乙○○如何配線安裝，已如前述，且該「上申書」僅係共同被告木原章雅個
    人之上訴理由狀，並無法資為有利於被告乙○○之證明。又檢察官於八十三年一
    月二十八日會同台電公司席時濟、健勤公司、日本三菱公司、擎達公司、中區勞
    檢所人員勘驗天輪電廠時，檢察官諭知「查明線路於拆卸後，在裝回過程中有無
    誤裝回之情形，或有無重新測試」後；即由健勤公司實際操作有無可能ＳＡＢ三
    相拆卸後，重新裝回時，相別裝錯的試驗，同意按照電纜直徑及長短，裝錯相別
    不可能，此有勘驗筆錄可憑(見相驗卷(二)第一三頁)。是依川人真佐行之證詞，縱
    認台電公司於十月份確有拆除電纜再裝回，但依電覽直徑及長短，拆卸後，重新
    裝回，無錯裝之可能。是上開川人真佐行之證詞，不能為被告乙○○有利之證詞
    。綜上所述，足證被告乙○○上開所辯顯係飾卸之詞，不足採信，是罪證明確，
    其犯行堪以認定。
四、第查(一)上開運轉測試時，被告甲○○應係負責操控ＣＢ１７５０遙控開關乙節，
    迭據證人陳碧中供證甚詳，並有其提出之書面報告影本一份記載甚明（見本院上
    訴卷二第二十七頁反面、第五十四頁）。(二)依檢察官勘驗現場時，當場所扣得之
    測試電腦記錄（ＤＡＳ），業明白顯示，ＣＢ１７５０於該日下午三時四十七分
    ，係被設定在closed位置（即遙控被關閉），一直到同日下午四時六分三十九秒
    ，ＣＢ１７５０才被open（即被設定在遙控位置），有事故之調查報告書第二十
    七頁所附ＤＡＳ記錄，及該ＤＡＳ記錄原件扣案可稽。(三)證人陳碧中証稱：「我
    於案發當日下午三時四十七分，確有指示在場人員，應將ＣＢ１７５０設在遙控
    位置，當時是被告甲○○向我回報稱己設定在遙控位置」等語。證人余興河於原
    審證稱：「我僅負責連絡，並未操作ＣＢ１７５０」等語，於本院更審前供稱：
    「我根本未在場」等語。又被告甲○○曾於偵查中亦自承其於前開時地，負責接
    受試運轉小組陳碧中之指示，操作ＣＢ１７５０之４３Ｒ／Ｌ切換開關等情，於
    原審審理中復自白稱：「我是依陳碧中指令操作，他說要改由現場操作，當時曾
    要求陳碧中確認，陳碧中說沒問題」等語（見原審卷一第三六四頁及本院上訴卷
    六第六二頁）。(四)被告甲○○在本院更審前法官勘驗現場時雖辯稱：「我看到Ｃ
    Ｂ１７５０控制箱係停在Ｒ位置，我即轉報陳碧中」云云。但查上開ＣＢ１７５
    ０於每次測試時，皆在ＬＯＣＡＬ位置，重新測試時，應再扳至Ｒ位置乙節，業
    據證人陳碧中供述甚詳（見本院上訴卷六第六二頁反面），足見被告甲○○此部
    分所辯顯與事實不符，核無可採。(五)至證人朱定國於偵查時雖供稱上開ＣＢ１７
    ５０開關係由余興河操控等語，但該證人（朱定國）於本院前審改稱其不知甲○
    ○、余興河之工作各為何等語，於本院更一審時復供稱：「我不知上開ＣＢ１７
    ５０（即斷路器）當時係由何人操作，被告甲○○曾對我說要他與余興河才能操
    作，甲○○有找余興河過去，但我並未看到究係由何人操作斷路器」等語，前後
    所供不符，非無可疑，且該ＣＢ１７５０開關確由被告甲○○負責操控，業據證
    人陳碧中證述明確，已如前述，足見證人朱定國在偵查中所供係由余興河操控乙
    節，顯與事實不符，委無可取。(六)依卷內證人陳碧中之供詞及所提出之斷路器Ｃ
    Ｂ１７５０案發當天之操作過程說明，足見案發當天曾由案外人王志玄嘗試以遙
    控發現無法投入，乃由主持人即陳碧中指示將現場開關「４３Ｒ＼Ｌ」置於Ｌ位
    置，在現場投入，替代「４３Ｒ＼Ｌ」在Ｒ位置的第一功能，並在投入後迅速將
    之改置於Ｒ位置，在正常操作ＣＢ１７５０前曾指示施行自動跳脫試驗三次均正
    常，才通知在現場之被告甲○○將之投入並迅速將「４３Ｒ＼Ｌ」切換至Ｒ位置
    （見相驗卷一第一一六頁、卷二第十四頁、原審卷一第四三四頁、本院上訴卷二
    第五十四頁、本院上訴卷六第六十二頁反面、本院上訴卷八第九十二頁），被告
    甲○○對此操作過程亦表示無異議。(七)又上開斷路器如係用按扭操作（即遙控）
    ，一個人即可操作，但如係在現場短接則以二人操作較為方便等情，亦據證人即
    中興公司之工程師王境泉於本院更一審時到庭結證在卷（見本院更一審卷第一八
    二頁至第一八五頁），是本件案發當時縱僅有被告甲○○負責操控上開ＣＢ１７
    ５０開關，苟其能確實依陳碧中之指示，將上開ＣＢ１７５０開關扳至Ｒ位置，
    適時發揮ＣＢ１７５０之功能，當可避免本件傷亡事故之發生。(八)台電公司八十
    五年十二月二日所撰之「鑑定意見，違約及過失情節說明書二(一)４之意見，惟認
    上開測試時，ＣＢ１７５０縱發生作用，亦無法得知是否不發生人身之危害云云
    ，惟上開測試時，如ＣＢ１７５０能發生作用，其損害將限於ＤＳ一五二開關箱
    之內部，業據鑑定人ＲＯＣＫＦＥＬＬＥＲ鑑定屬實，有上述之鑑定書在卷可稽
    ，是被告甲○○未使ＣＢ１７５０發生作用，與本件爆炸及上開被害人之傷亡間
    ，亦具有相當因果關係。綜上所述，足證被告甲○○疏未依指示，將該４３Ｒ／
    Ｌ切換開關設定在遙控Ｒ位置，致本件發生三相短路時，ＣＢ１７５０不能發揮
    功能，引起電器爆炸，引燃電線，肇致本件事故，其行為亦有過失。其上開所辯
    亦係飾卸之詞，委無可採，是罪證明確，其犯行亦堪以認定。
五、核被告乙○○、甲○○等二人所為，均係犯刑法第二百七十六條第二項之業務上
    過失致人死罪。其等一業務上過失行為致被害人丁世凱、王志玄、廖昌乾、李進
    勝、劉宏龍、褚金松、詹益清等七人死亡，為同種想像競合犯。原審予以論罪科
    刑，固非無見，惟查被告乙○○安裝上開電纜時，案外人廖星華及賴允斌等二人
    並未指示其如何安裝，已如前述，原判決認被告乙○○係依照廖星華及賴允斌等
    二人之錯誤指示而安裝，顯與事實不符，已有未合。次查被告乙○○係本於契約
    之義務而執行上開工作，亦如前述，原判決理由欄漏未說明，容有未洽。第查證
    人朱定國於偵查時證稱上開斷路器係由余興河操控，並非被告甲○○操控，此項
    證詞有利於被告甲○○，原判決未予採信而又未說明何以不採之理由，亦有理由
    不備之違誤。矧查被告乙○○等人犯後於本院更審前審理時已與被害人丁世凱等
    七人之家屬達成和解，被害人之家屬並表示不願追究，有其提出之聲請狀在卷可
    按，原判決未及審酌上開已和解之事實，亦有可議。被告乙○○、甲○○等二人
    上訴意旨仍執前詞否認犯罪，及檢察官上訴意旨以被告乙○○等人尚未和解為由
    ，指摘原判決量刑過輕，雖均無理由，但原判決既有上述可議之處，應由本院將
    原判決關於被告乙○○、甲○○等二人部分予以撤銷改判。爰審酌被告乙○○、
    甲○○等二人之過失行為造成被害人丁世凱等七人之死亡及上開新天輪電廠嚴重
    受創，危害至鉅，並斟酌其二人過失情節之輕重及犯後已與被害人之家屬達成和
    解，及其他亦有過失之岡崎勝廣、黑岩重美之過失程度，本院前所量處之刑度、
    且宣告緩刑等一切情狀，分別量處如主文第二項所示之刑。又被告二人前均未曾
    受有期徒刑以上刑之宣告，本件係偶發過失犯。事後已與被害人家屬成立和解，
    獲得被害人家屬諒解，分別具狀表示不願追究被告等之法律責任（見本院上訴字
    卷一第九八頁以下），經此刑之宣告後，應知警惕而無再犯之虞，本院因認暫不
    執行其刑為當，予以宣告緩刑，用啟自新。
六、據上論斷，應依刑事訴訟法第三百六十九條第一項前段、第三百六十四條、第二
    百九十九條第一項前段，刑法第二百七十六條第二項、第五十五條、第七十四條
    第一款，罰金罰鍰提高標準條例第一條前段，判決如主文。
本案經檢察官丙○○到庭執行職務。
中     華     民     國     九十三     年     十二     月      八       日
                                   臺灣高等法院臺中分院刑事第九庭
                                         審判長法  官　陳  筱  珮
                                               法　官  康  應  龍
                                               法　官　趙  春  碧
右正本證明與原本無異。
如不服本判決應於收受送達後十日內向本院提出上訴書狀，其未敘述上訴之理由者並
得於提起上訴後十日內向本院補提理由書（均須按他造當事人之人數附繕本）。
                                               書記官  胡  美  娟
中     華     民     國     九十三     年     十二     月      十       日
                                                              　　　　　Ｆ
